# 非同一控制下企业合并-可辨认无形资产

提问人：7847748 时间：2018-03-10 23:31:13
购买方为获取一项]经营资质收购一家企业（100%），资质账面无价值，收购对价 3000 万，被购买方账面净资产 1000 万（假定账面净资产公允），购买日被购买方业务与资质相关。 购买日 2015 年 12 月 31 日会计处理： （ 1 ）购买日收购方：借：长期股权投资 3000 贷：银行存款 3000 合并层次：将被购买方资产调至公允价值 调整分录： （ 2 ）借:无形资产 2000 贷：资本公积 2000（ 3 ）借：资本公积=2000 0.25=500 贷：递延所得税负债 500 抵消分录： （ 4 ）借：净资产 1000 资本公积 2000-500=1500 商誉 500 贷：长期股权投资 3000 2016 年 12 月 31 日（无形资产可用 5 年），购买方 2016 年实现净利润 50 万合并层次：将被购买方资产调至公允价值 调整分录： （ 5 ）借 : 无形资产 2000 （ 8 ） 借 : 管理费用 50 （ 9 ）
借 : 递延所得税资产 12.5 贷：资本公积 2000 贷：无形资产 - 累计摊销 50 贷：所得税费用 12.5 （ 6 ）
借：资本公积 =2000 0.25=500 贷：递延所得税负债 500 （ 7 ）借：递延所得税负债 125 贷：所得税费用 125 权益抵消分录： （ 10 ）借：长期股权投资 50 贷：投资收益 50
（ 11 ）借：净资产 1000 资本公积2000-500=1500 商誉 500 投资收益 50 贷：长期股权投资 3050问题 1 ：经营资质属普通行政许可，合并层次是否可以作为无形资产入账 经营资质若可以作为无形资产入账 问题 2 ：上述会计处理是否正确 问题 3 ：资质可以使用 5 年，之后再申请续期。这样合并层次无形资产的摊销年限不能确定，是否后续期末合并层次无形资产不用摊销。合并层次形成递延所得税负债也不用转回。 问题 4 ：若上述情况购买日被购买方业务与该资质无关，形成购买单一资产实体，资质是否可以无形资产入账，若使用年限 5 年，购买日资产增值不确认递延所得税负债，后续计量也不确认递延所得税负债。该无形资产在合并层次应该按年摊销，并相应确认递延所得税资产 @chenyiwei

回答人：chenyiwei
1 、被收购方所持有的特许资质，在收购方合并报表层面可以确认为无形资产，这与被收购方是否为单一资产实体无关。如果是单一资产实体，则无形资产的公允价值采用剩余估值法（收购价款-其他可辨认净资产公允价值）确定，且无商誉和递延所得税负债。
2 、你的会计处理基本合理。 3 、要考虑资质后续延期的可能性，以及延期时是否需发生重大成本。如果基本确定可以延期的，则该资质属于使用寿命不确定的无形资产。

提问人：7847748 时间：2018-03-11 10:11:24
陈老师： 1 、如果构成企业合并，资质使用年限不确定。这样合并层次无形资产不用摊销。合并层次形成无形资产是否不确认递延所得税负债？ 2 、关于资质续期可否这样理解：如果资质续期需要支付费用，那么可认为摊销年限即为 5 年；如果资质续期不需要支付费用，那么可认为摊销年限不能确定？ 3 、 2016 年递延所得税转回的分路（首发贴）是不是错了，您看我在上边更正的对吗？

回答人：chenyiwei
1 、递延所得税负债仍需确认，对应调整商誉。 2 、看续期付费是否重大（达到收购时原值的较高比例）。 3 、确实应当如此更正。

提问人：7847748 时间：2018-03-12 17:26:40
陈老师：被购买企业账面未形成无形资产，在收购时，对其评估范围是否应该包括这一资质呢（信息网络传播视听节目许可证），评估所说资质属于行政特许，不能评估。是这样吗？ 1 、不构成业务：收购对价 2000 万，被购买方账面 1000 万，评估 1200 万（不包含资质，假定评估增值均为资产），那么 （ 1 ）合并层次资质金额确认 800 万，其他评估增值 200 万，不确认商誉及递延所得税负债（ 2 ）其他资产评估增值不予考虑（合并层次按账面记账），合并层次资质金额确认 1000 万，不确认商誉及递延所得税负债。这种处理方式其实被收购方可以不用评估了。（是不是这条处理更合适）
2 、构成业务（假定资质 5 年摊销）：收购对价 2000 万，被购买方账面 1000 万，评估 1200 万（不包含资质），那么合并层次无形资产-资质金额确认 800 万，确认商誉 200 其他资产评估增值 200 万，确认商誉=200*25%=50万 这样商誉即等于递延所得税负债的金额250 万了，这样理解对吗
3 、陈老师说的剩余估值法就是对被收购单位账面资产进行评估？

回答人：chenyiwei
会计上对这类外购的资质应确认为无形资产。这与评估的观念不同。 2 、是。 3 、就是将收购价格扣除其他资产、负债的公允价值（变动较小时也可以用账面价值）的差额均作为该无形资产的价值。

提问人：7847748 时间：2018-03-12 19:34:54
陈老师： 1 、不构成业务：收购对价 2000 万，被购买方账面 1000 万，评估 1200 万（不包含资质，假定评估增值均为资产），那么（ 1 ）合并层次资质金额确认 800 万，其他评估增值 200 万，不确认商誉及递延所得税负债 （ 2 ）其他资产评估增值不予考虑（合并层次按账面记账），合并层次资质金额确认 1000 万，不确认商誉及递延所得税负债。这种处理方式其实被收购方可以不用评估了。
（是不是这条处理更合适） （ 3 ）合并层次资质金额确认 800 万，不确认商誉及递延所得税负债；其他评估增值 200 万，确认商誉及递延所得税负债 哪个正确？

回答人：chenyiwei
被收购方不构成业务的情况下，理论上应采用 1 ，但此类情况下被收购方通常没有账面价值与公允价值差异很大的资产，所以一般情况下可以接受 2 ，特殊情况除外。

提问人：7847748 时间：2018-03-12 20:41:34
陈老师，瑞华研究 674 页， 是按（ 3 ）处理的：合并层次资质金额确认 800 万，不确认商誉及递延所得税负债；其他评估增值 200 万，确认商誉及递延所得税负债。 视同单一资产收购和企业合并并存，怎么理解呢？ 问题 3-2-51 P674 2、如果这些药品批文所涉及的药品，被购买方截至购买日尚未投入生产，则这些无形资产与被购买方现有的业务没有直接关系，属于一项与企业合并同时取得的、不构成业务的
单独资产。即此时同时发生了一项企业合并交易和一项资产购买交易。其中，基于被购买的业务部分本身不具有商誉的假设，可以认为归属于企业合并交易的对价等于被购买方可辨认净资产（药品批文除外）按成本法确定的公允价值，对价总额减去归属于企业合并交易的对价的差额可认为是购买无形资产这一资产交易的对价金额。相应地，在购买方的合并报表层面，构成业务的各项可辨认净资产以及药品批文均按照各自公允价值予以初始计量。同时， 就构成业务的可辨认净资产的评估增值确认递延所得税负债以及相应的合并商誉；对于单独取得的无形资产的公允价值与其计税基础（零）之间的差额，基于《企业会计准则第 18 号—— 所得税》第十一条关于“初始确认豁免”的规定，不确认递延所得税负债（参阅问题2-3-7 “由确认一组不构成业务的资产或净资产所产生的暂时性差异，能否确认递延所得税负债或 递延所得税资产”）。

回答人：chenyiwei
那是因为这种情况，剩余资产和负债构成了一个单独业务，且与该资质无关联。如果剩余资产负债不构成业务的，处理就不同了。

提问人：7847748 时间：2018-03-13 08:37:59
陈老师，少数股东权益的计算对吗？用（资质的公允价值+被收购方净资产的公允价值）/被购买方的股权占比*少数股东的股权占比，这样到挤出来的商誉是不是包含了少数股东的商誉？@chenyiwei

回答人：chenyiwei
基本可以。这种收购一般不会有商誉，自然也就没有确认少数股东商誉的问题。

提问人：valor575 时间：2018-09-05 12:49:39
@chenyiwei 请教陈老师，此处归属于企业合并交易的对价等于被购买方可辨认净资产（药品批文除外）按成本法确定的公允价值，为什么是成本法而不是收益法确定的公允价值？

回答人：chenyiwei
这是“基于被购买的业务部分本身不具有商誉的假设”。这个案例对应的原始案例中，该公司是累计亏损的，不具备按收益法评估的条件。

提问人：ken_dream 时间：2019-01-16 22:34:27
请教陈版，假设某公司以资产收购的方式，收购了一家加油站（直接转让土地和构筑物以及成品油经营资质，而非转让股权，假设资质转让已经没有法律障碍），之后将利用收购来的资质，在收购的土地上重新建设自己的加油站并运营。相当于未来经营中，除了经营资质和土地使用权，其他资产和采购渠道都是收购方重新建设或注入的。这种类型的业务，能否构成“业务合并”？ 谢谢

回答人：chenyiwei
仍属于业务合并，因为收购的原加油站是符合“业务三要素”的。至于将其拆除重建，这是本企业自己的决定，并不是市场参与者普遍会考虑的因素。